【裁判字號】    90,上易,701
【裁判日期】    901003
【裁判案由】    詐欺
【裁判全文】
臺灣高等法院臺南分院刑事判決            九十年度上易字第七一號        Ｃ
      上  訴  人
      即  被  告  丙  ○  ○
      選任辯護人  楊  申  田
右上訴人因詐欺案件，不服臺灣臺南地方法院八十九年度易字第二五三二號中華民國
九十年四月四日第一審判決（起訴案號：臺灣臺南地方法院檢察署八十九年度偵字第
一○一九四號），提起上訴，本院判決如左：
      主      文
上訴駁回。
      事      實
一、丙○○曾於民國（下同）八十二年間，因過失傷害案件，經法院判處有期徒刑三
    月確定，於八十二年十月八日易科罰金執行完畢。猶不知悔改，復意圖為自己不
    法之所有，於八十六年一月初，經友人介紹而認識丁○○及柏盛營造有限公司（
    以下稱柏盛公司，負責人為林國財）代理人戊○○後，即向戊○○佯稱：桃園大
    觀新生地開發案，係由東鼎液化（瓦斯）興業股份有限公司（以下簡稱東鼎公司
    ）承攬該工程，伊已與東鼎公司達成協議，將轉包予伊所指定之營造廠商，果能
    與之合作，將可取得該承攬工程等語，致丁○○及戊○○信以為真，而於八十六
    年一月十六日在臺南市○○○○街四四號與丙○○簽訂合作協議書。嗣因丁○○
    以資金不足為由，將其一半權利轉讓予方林福及王武南共有，而方林福及王武南
    事後亦以因不諳營造為由，再全部轉讓予柏盛公司，戊○○遂依協議書內容，自
    八十六年一月十六日起至八十六年十二月三十日止，陸續匯款予丙○○，合計新
    台幣（下同）七百四十二萬四千元，作為上開運作推動工作費用。詎劉照，嗣因
    丙○○避不見面戊○○發覺有異，經深入查證得悉東鼎公司並未與丙○○有任何
    協議，始知受騙。
二、案經戊○○訴由臺灣臺南地方法院檢察署檢察官偵查起訴。
      理      由
一、訊據上訴人即被告丙○○（下稱被告）固坦承有收到被害人戊○○之匯款七百四
    十二萬四千元（見本院卷第九十三頁）惟矢口否認有詐欺之犯行，辯稱：那時是
    丁○○叫甲○○向伊拿事務費，單據伊沒有統計，告訴人戊○○之款都是費用
    開支，伊沒有說要與劉泰英在香港會合，伊當時曾告訴戊○○是觀塘工業區，不
    是大觀工業區，其實二工業區是同一的云云。其於原審則另稱：當時戊○○表示
    渠係柏盛公司之幕後老闆，所以可以代表柏盛公司與伊簽約，戊○○分十餘次匯
    錢給伊，合計有七百四十二萬四千元，這些錢是用來作為事務工作之費用，因伊
    每次均將用途告訴戊○○，戊○○認為可以後，才陸續匯錢給伊。又桃園觀塘工
    業區是大觀開發案之一部分，依規定必須在八十六年九月份桃園縣政府公告之前
    向縣政府提出開發計劃書，才能參與評選，但後來柏盛公司沒有提出開發計劃書
    ，故沒有參與評選，因合作協議書約定伊僅負責事務方面，至於提出開發計劃書
    等技術方面是由柏盛公司負責，且合作協議書之簽訂並非伊主動邀集，而係處於
    被動之地位，故伊並無詐欺之意等語。
二、惟查：
（一）按「觀塘工業區」係東鼎公司以興辦工業人身份於八十五年十一月二十六日依
      「促進產業升級條例」提出申請，經八十八年三月十九日行政院環境保護署及
      八十八年九月二十日內政部審查通過後，由經濟部工業區編定審查小組於八十
      八年十月十五日核准同意編定為工業區，並經桃園縣政府八十八年十月二十一
      日公告編定在案；另「大觀工業區」係經濟部工業局依「促進產業升級條例」
      ，由經濟部八十四年七月八日核准編定為工業區，並經桃園縣政府八十四年八
      月四日公告編定在案（見本院卷第二０五頁）。而「觀塘工業區」由東鼎公司
      申請將桃園縣觀音鄉大潭附近沿岸海域面積共計一一七四公頃編定為「觀塘工
      業區」；至「大觀工業區」乃於桃園縣大園鄉及觀音鄉沿海及樹林子段等土地
      面積二二九八．八四三二公頃，此有經濟部工業局函覆本院之函件暨公告函可
      據（見本院卷第二一一頁、第二二一頁）；二者之地理位置、及行政核准之程
      序顯然不同，且「大觀工業區」早已成立，「觀塘工業區」嗣經許可，理應不
      致重覆，或部分與大觀工業區重疊，或竟為前者之一部。上開「觀塘工業區」
      之地理位置圖，並有證人即東鼎公司副總經理陳在瀛及法務室主管吳惠文所提
      之桃園縣觀塘工業區開發計畫位置圖（證物外放，見該冊第十四頁）可稽，且
      並無重疊或工業區相鄰接壤之情形，該「觀塘工業區」在地圖比例上非大，亦
      非位在上開大園鄉及觀音鄉沿海及樹林子段三角地帶間甚廣之地帶。顯見被告
      所稱：二者實為同一工業區云云，應屬虛妄不實。被告於原審亦稱告訴人匯錢
      給伊，係為了要取得桃園大觀工業區新生土地開發之承攬工程等情（見原審卷
      第八十七頁，九十年二月十六日訊問筆錄），被害人即告訴人戊○○及丁○○
      其前據被告所陳、及上開簽訂合作協議書均指向大觀新生地，即與現狀不符。
      被告於八十六年一月十六日始與被害人成立合作協議書（見偵查卷一第六頁）
      ，既未向政府提出申請，如何後來居上，搶得優先？既未與該東鼎公司接洽，
      又如何取得土地承攬開發？
（二）又觀諸被告與丁○○、柏盛公司代理人戊○○所簽訂合作協議書前言記載：「
      茲為桃園大觀新生地開發以代墊開發施工方案（簡稱本案）因須運作推動經雙
      方同意特立合作協議如下」等語（見偵查卷一即交查卷第六頁），合作協議書
      既已載明係為「桃園大觀新生地之開發」而協議，並非為「桃園觀塘工業區開
      發計劃」而協議，該二者應係各自獨立之開發案，豈能以名稱接近，地點相鄰
      ，即認二者可相互代用。況且推動工作費用高達七百萬元，詳如後述，簽約之
      當事人均應非常慎重，均應無弄錯之理，告訴人戊○○亦實際交付金額達七百
      四十二萬四千元，除經被告坦承在卷外，並有明細表暨支出傳票票及電匯單等
      附卷可稽（見偵查卷一第八至第十二頁）。又證人即東鼎公司副總經理陳在瀛
      及法務室主管吳惠文於偵查時亦均證稱：東鼎公司並沒有桃園大觀新生地開發
      案，只有桃園觀塘開發案等語，有臺灣臺南地方法院檢察署八十九年九月十五
      日訊問筆錄一份可憑（見偵查卷二第十三頁背面）。既然東鼎公司沒有桃園大
      觀新生地開發案，則被告自無可能向東鼎公司取得桃園大觀新生地開發案之承
      攬工程。
（三）觀諸上開合作協議書第一條、第二條、第五條分別依序載有：「甲方（柏盛公
      司）提供運作推動工作費用以柒佰萬元整總預算之上限之工作費用。若本案乙
      方（丙○○）於六個月至八個月間尚未完成程序。若其工作費用支完時，乙方
      應持續推行運作至本案完成，其不足工作費用乙方負責自理。」、「乙方專任
      負本案運作推行工作之責，以本負責的精神工作完成本案而甲方應配合乙方推
      行工作，以便順利在期間內完成本案。甲方不得藉口不配合以延誤運作。」、
      「乙方應按月向甲方提出工作過程及進度報告。」等語，可知依約戊○○至多
      提供七百萬元予被告作為工作費用，若有不足，被告則應自行支付，且須繼續
      運作完成。又被告既專任負本案運作推行工作之責，則有關推動本案至完成時
      之所有相關工作均應由被告負責處理才是，且合作協議書並未將開發計劃書排
      除在推行工作之範圍外，依反面解釋，自應包括在推行工作之範圍內，始符常
      情，故被告對於開發計劃書之製作自應負責完成。又戊○○既然至多提供七百
      萬元予被告作為工作費用，若有不足，被告應自行支付，故開發計劃書之費用
      自應由戊○○提供之七百萬元內支出，若仍有不足時，則應由被告自行負擔。
      但被告於戊○○支付龐大金額之七百四十二萬四千元後，即以上開款項僅係作
      為推動工作之事務費用，且其亦不負責製作開發計劃書為由，而拒絕履行契約
      ，益見其簽約時即有詐財之意至明。雖合作協議書第四條亦規定，被告須支工
      作費用時應提出具體詳細用途以利撥支等語，但既然東鼎公司並沒有桃園大觀
      新生地開發案，則合作協議書所約定之目的根本不能達成，此應為被告所明知
      ，其本應據實將此事告知戊○○及丁○○，其非但捨此不由，反而向戊○○請
      求支出工作費用，足見其別有居心，顯有蓄意詐財。縱被告真曾提出具體詳細
      用途，但此亦僅其係向劉照南詐財之手法而已，況且戊○○於原審審理時亦指
      稱：因其所撥之款項係在約定金額之範圍內，所以其不便過問，就匯款給被告
      等語，有原審八十九年十二月十五日訊問筆錄一份可按（見原審卷第六十四頁
      ），顯然戊○○誤信被告之說詞，始將錢匯給被告，不得倒果為因，而以戊○○既已匯錢給被告，即認被告並未施用詐術。應認係戊○○誤信被告所提出之
      用途對於取得東鼎公司之工程有助益，因陷於錯誤而匯款，衡諸常情，若其知
      悉實際上毫無助益，則應不致匯款。
（四）不論被告係主動或被動與丁○○、戊○○簽訂上開合作協議書，均與被告是否
      有詐欺之犯意無關，縱被告真係被動簽約，亦非不能產生詐欺之犯意，故被告
      不得以其係被動簽約而卸責。
（五）又被告所提之支出傳票（甲○○之工作費、收據、楊先生之工作什費、車票、
      車馬費等，見本院卷第一０七頁至第一七七頁），概係費用支出之情形，均無
      如何履約推動申請新生地開發、或與上開東鼎公司如何洽談之事宜，另被告雖
      曾囑甲○○經由丁○○，輾轉將工作被告等函件交與告訴人戊○○，惟經被害
      人戊○○取出函件內物品，僅見四十一張機票、一張電信費收據，亦未見如何
      之工作報告，此經告訴人戊○○指訴歷歷，且有該機票、收據附卷可據。被告
      亦不否認其事，且更認係費用開支，公司要沖銷帳目等情（見本院卷第六十六
      頁）。矧證人甲○○亦於本院調查時到庭證述當時是說向東鼎公司拿些工作來
      做，建瓦斯廠、碼頭設備工廠等，由柏盛營造公司營造屬實（見本院卷第一九
      五頁），且因證人丁○○住在台南，無法到被告丙○○處，叫伊到被告處拿報
      告，伊並未監督，是被告拿報告給伊，伊再拿到台南交給丁○○看裡面報告，
      本件目前已開發，由東鼎公司與中華開發公司合作開發，由呂副總統剪綵，已
      動工了等情（見本院卷第一九七頁），另證人丁○○亦稱伊沒有看到報告，所
      見是要來台南請錢的，也沒有拿到任何報告資料（見本院卷第一九七頁），被
      告雖又辯稱：伊就本件開發案，有去日本申請借款，有借款同意書等資料可據
      ，伊有做事情云云，惟被告所陳之該合作合約書係以柏盛營造有限公司名義與
      成信企劃株式會社所訂立（見原審卷第九十四頁、至第九十六頁），而柏盛營
      造有限公司負責人乙○○已於本院到庭陳稱伊對與日本株式會社簽訂合作契約
      之事不知情，其合約之簽名，並非伊所簽等語（見本院卷第二二七頁），即告
      訴人戊○○亦表示伊有交柏盛營造有限公司之副印及負責人之印章與被告發文
      用，惟對與日本株式會社簽訂合作契約之事表示不知情，且該與日本合作之契
      約內容亦僅稱借款美金上限五十億元下限十億元等情，與向觀塘工業區（甚或
      退而求其次向東鼎公司）取得何工程之事無關，而告訴人亦非請求被告如何向
      日本借款。是被告所辯，其有向日本借款推動本案工作云云，並無足取。
三、綜上所述，被告所辯，顯係事後畏罪避就卸責之詞，委不足採，其詐欺之犯行，
    洵堪認定。核被告所為，係犯刑法第三百三十九條第一項之詐欺取財罪。又被告
    曾有如事實欄內前科犯罪及執行完畢，有本院被告全國前案紀錄表可憑，其於受
    有期徒刑之執行完畢後，五年以內再犯本件有期徒刑以上之罪，為累犯，應加重
    其刑。原審以被告事證已臻明確，因予適用刑法第三百三十九條第一項、第四十
    七條、罰金罰鍰提高標準條第一條前段，審酌被告犯罪之動機、目的、手段、所
    生危害（高達七百四十二萬四千元）、所得利益、及犯罪後態度等一切情狀，量
    處有期徒刑一年六月，以資懲儆。核其認事用法俱無不合，量刑亦稱妥適。被告
    上訴意旨猶執陳詞，空言指摘原判決不當，請求撤銷原判決，並無可取，為無理
    由，應予駁回。
據上論結，應依刑事訴訟法第三百六十八條，判決如主文。
本案經檢察官劉榮堂到庭執行職務。
中    華    民    國      九十      年      十      月        三        日
                  臺灣高等法院臺南分院刑事第三庭
                                      審判長法官  黃    崑    宗
                                            法官  楊    省    三
                                            法官  莊    俊    華
右正本證明與原本無異。
不得上訴。
                                      法院書記官  易    慧    玲
中    華    民    國      九十      年      十      月       四         日
附錄本判決論罪科刑法條：
刑法第三百三十九條：意圖為自己或第三人不法之所有，以詐術使人將本人或第三人
                    之物交付者，處五年以下有期徒刑、拘役或科或併科一千元以
                    下罰金。
                    以前項方法得財產上不法之利益或使第三人得之者，亦同。
                    前二項之未遂犯罰之。


司法院資訊處製作；財團法人民間司法改革基金會備份。
